【裁判字號】    98,交聲,797
【裁判日期】    980420
【裁判案由】    聲明異議
【裁判全文】
臺灣臺中地方法院刑事裁定             98年度交聲字第797號
原處分機關  交通部公路總局臺中區監理所
受處分人    乙○○
上列受處分人因違反道路交通管理處罰條例案件，對於交通部公
路總局臺中區監理所98年2月4日所為之處分（中監違字第裁60-G
C0000000-0號），聲明異議，本院裁定如下：
    主    文
原處分撤銷。
乙○○不罰。
    理    由
一、原處分機關略以：異議人即受處分人乙○○（下稱受處分人
    ）駕駛2K-7718號自用小客車，於民國96年2月5日2時許，在
    臺中市○○路，因「酒後駕車經測試達0.81MG/L（友人丙○
    ○受傷）」違規，經臺中市警察局第五分局依違反道路交通
    管理處罰條例第35條第1項舉發。因受處分人業經臺灣臺中
    地方法院檢察署檢察官予以緩起訴，嗣鈞院就原處分關於罰
    鍰新臺幣（下同）4萬9500元部分不罰，並命本所就更正違
    規事實重新送達受處分人，因受處分人不服，本所即以上開
    裁決書依法裁處吊扣駕駛執照24個月、施以道安講習（本案
    已執行吊扣駕駛執照12個月，尚需執行吊扣12個月），依法
    並無不合等語。
二、聲明異議意旨略以：伊於96年2月5日違規後，已繳納緩處分
    金4萬元，並經原處分機關於96年2月26日至97年2月25日吊
    扣駕駛執照1年執行完畢，已又領取駕照開車迄今1年多，今
    又接獲與第一次相同之違規舉發通知單，僅在違規事實加填
    友人丙○○受傷，並將應到日期、填單日期塗改，而裁決再
    吊扣汽車駕照12個月，此種草率之處分，難令人心服，員警
    當時既知有人受傷，何以不一併處分，分成2年後填寫再處
    分，並不公平，爰請求撤銷原處分等語。
三、按關於道路交通違規事件之裁處，性質上屬行政罰，為行政
    機關對於人民具有制裁性之不利處分，司法院大法官會議釋
    字第394號、第402號亦將行政罰界定為「裁罰性之行政處分
    」。既以行政罰係屬行政處分之性質，原則上適用行政處分
    之一般原理原則，自不待言。而按行政處分之效力大致可區
    分為：公定力、拘束力、形式確定力（不可爭力）、實質確
    定力（不可變更力）及執行力。行政處分之公定力，指一旦
    成立之行政處分，縱屬違法，除非當然無效，否則，在有權
    限之機關予以撤銷前，應受適法之推定。又行政處分生效後
    （即經送達、公告、通知等告知程序），行政處分之規律內
    容即發生拘束力，此拘束力不只係對處分之相對人，原處分
    機關一但為行政處分之告知，即應受告知內容所拘束，不得
    任意變更，僅在一定法定程序，始得依職權或由其他有權機
    關予以撤銷、廢止或變更。而形式確定力，即在一定期間內
    未對行政處分表示不服，以後即不可再爭執行政處分之適法
    及妥當性而言。至於實質確定力，係指一旦決定之事件，視
    為就其內容已為最終之決定，行政機關對於同一事件，不得
    再為審理變更之效力，亦稱不可變更性。雖然關於行政處分
    是否如一般具有實質確定力，有不同見解，即行政處分得否
    依職權撤銷或廢止，甚至得否重新進行行政程序之問題，需
    考量依法行政原則、信賴保護原及公益等因素，應視具體個
    案而論，合先敘明。
四、經查，本件受處分人於前揭時、地，因汽車駕駛人酒精濃度
    超過規定標準之違規，經臺中市警察局第五分局員警當場製
    單舉發，並經交通部公路總局臺中區監理所執行吊扣受處分
    人汽車駕駛執照1年，於97年2月25日執行完畢；受處分人之
    上開違規另涉公共危險罪部分，亦據臺灣臺中地方法院檢察
    署檢察官緩起訴處分，命受處分人向財團法人中華傳愛社區
    服務協會支付4萬元，並經臺灣高等法院臺中分院檢察署駁
    回再議確定，嗣因受處分人繳納緩處分金4萬元完畢，由本
    院裁定關於原處分機關關於罰鍰4萬9500元部分予以不罰等
    情，為受處分人所不爭，並有96年2月5日臺中市警察局舉發
    違反道路交通管理事件通知單、交通部公路總局臺中區監理
    所駕駛執照吊扣執行單、臺灣臺中地方法院檢察署檢察官97
    年度速偵字第790號緩起訴處分書、臺灣高等法院臺中分院
    檢察署96年度上職議字第1478號處分書、本院97年度交聲字
    第1654號裁定書在卷可憑，堪可認定。
五、本件受處分人於97年2月25日經原處分機關執行吊扣汽車駕
    駛照1年完畢後，原處分機關復於97年3月21日，以受處分人
    在96年2月5日，汽車駕駛人酒精濃度超過規定標準因而致人
    受傷之違規事實，作成中監違字第裁60-GC0000000號裁決書
    ，裁處罰緩新臺幣4萬9500元（罰緩部分業經本院裁定不罰
    ，業如前述），吊扣駕駛執照24個月，施以道安講習。因上
    開因而致友人丙○○受傷之違規事實，未經另以舉發通知單
    送達受處分人，給予行為人陳述意見之機會，經本院裁定就
    上開裁決書違法之處分撤銷後，再由臺中市警察局第五分局
    就原96年2月5日製作之臺中市警察局舉發違反道路交通管理
    事件通知單增加「友人丙○○受傷」，並更正該通知單之應
    到日期為98年2月24日及填單日期為98年1月14日，再送達予
    受處分人等情，並有本院97年度交聲字第1654號裁定書、交
    通部公路總局臺中區監理所中監違字第裁60-GC0000000號裁
    決書、97年3月6日中監自第0971002025號函、臺中市警察局
    第五分局98年1月14日舉發違反道路交通管理事件通知單在
    卷可憑。
六、本件受處分人於前揭時、地，因酒後駕駛，致乘坐同車之友
    人丙○○受傷之事實，為受處分人所不爭，並有證人丙○○
    於96年2月6日本件違規查獲後，至臺中市警察局第五分局四
    平派出所調查時陳述為憑，並有證人即查獲員警甲○○於本
    院證述明確（見本院卷第21-22頁、第49頁），應屬真實。
    是受處分人於96年2月5日確有汽車駕駛人，駕駛汽車經測試
    檢定超過標準，因而肇事致人受傷之違規事實無訛。然按道
    路交通管理處罰條例第35條第1項第1款之規定，關於肇事因
    而致人受傷而加重處罰之規定，必以有汽車駕駛人，駕駛汽
    車經測試檢定酒精濃度超過規定標準之違規，始有適用，即
    ，「因而致人受傷」，係酒駕違規之加重處罰事由，非謂「
    因而致人受傷」係另一違規之行為自明。是以，本件受處分
    人於96年2月5日之汽車駕駛人，駕駛汽車經測試檢定超過標
    準，因而致人受傷，係屬同一事件。
七、按就同一事件，一旦決定，其內容已為最終之決定，行政機
    關得否再為變更，為行政處分有無實質確定力之問題。雖然
    行政處分是否如同判決一般具有實質之確定力，實務及學者
    間有不同意見，然斷非謂行政機關得恣意變更其已做成之決
    定，是其所為之撤銷、廢止或變更原處分之決定，必須有其
    法律依據或重大公益理由，始得為之。本件原處分機關既業
    已就受處分人酒駕之違規事件，裁罰吊扣汽車駕駛執照1年
    ，並已執行完畢，非惟原處分之行政處分已對外生效，具有
    拘束力，且人民對其行政處分亦因而產生信賴，則原處分機
    關所做之前開行政罰之行政處分，縱有違誤，除係有利於受
    處分人或基於重大公益之考量等情事，對於同一事件，即不
    得任意變更。而查
    本件原處分機關所為之變更處分並非有利於受處分人，第一
    次所為之裁罰，其違誤亦非可歸責於受處分人，且受處分人
    業已依據第一次裁罰執行完畢，應有信賴之基礎，原處分機
    關復未敘明其變更處分，再為不利於受處分人之裁罰係基於
    何重大公益之理由，是本院認本於行政自我拘束原則、信賴
    保護原則及一事不二罰之法律原則，認原處分機關於98年2
    月4日裁決書所為之處分顯有違誤，應予撤銷，受處分人就
    先前裁罰處分業已執行完畢，原處分機關自不得再予裁罰，
    是應由本院併為不罰之諭知。
據上論斷，應依道路交通管理處罰條例第87條第2項、道路交通
案件處理辦法第20條，裁定如主文。
中    華    民    國    98    年    4     月    20    日
                  刑事第三庭    法  官  李慧瑜
上正本證明與原本無異。
如不服本裁定，應於送達後五日內，向本院提出抗告狀。
                                書記官  陳青瑜
中    華    民    國    98    年    4     月    20    日


司法院資訊處製作；財團法人民間司法改革基金會備份。
